【裁判字號】    97,易,2745
【裁判日期】    980424
【裁判案由】    侵占等
【裁判全文】
臺灣板橋地方法院刑事判決              97年度易字第2745號
公  訴  人  臺灣板橋地方法院檢察署檢察官
被      告  己○○
選任辯護人  蘇衍維  律師
上列被告因侵占等案件，經檢察官提起公訴（97年度偵字第1975
0 號），本院判決如下：
    主  文
己○○無罪。
    理  由
一、本件公訴意旨略以：被告己○○自民國（下同）75年間起，
    經其兄丙○○及其兄嫂即告訴人甲○○之同意，入住告訴人
    甲○○所有之位於臺北縣永和市○○街35號4 樓之房屋（下
    稱上開房屋）。惟自96年11月間起，被告與丙○○、告訴人
    甲○○夫妻因故對本案房屋之產權所屬產生爭議，告訴人甲○○遂於97年3 月13日寄發存證信函予被告，告知其應立即
    搬離之旨，該信函於同月14日合法送達後，被告明知告訴人
    甲○○已要求其自本案房屋退去，仍基於侵入住居之犯意，
    受退去之要求而仍留滯其內，拒絕搬離本案房屋，並基於意
    圖為自己不法所有之侵占犯意，於同月19日上午11時7 分許
    ，在本案房屋大門上張貼「嚴禁任何人未經本人許可侵入」
    等語之紙條，再於同日中午12時55分許，請某不知情之鎖匠
    將該大門門鎖更換，將本案房屋變易持有為所有，而侵占入
    己。嗣告訴人甲○○於同月22日帶同其子乙○○至本案房屋
    查看，發現上開紙條內容，且發覺大門門鎖已遭置換，經渠
    等調閱樓梯間監視錄影畫面後，始悉上情。因認被告涉有刑
    法第306 條第2 項之受退去之要求仍留滯其內罪嫌及第335
    條第1 項之意圖為自己不法之所有，而侵占自己持有他人之
    物罪嫌云云。
二、按「犯罪事實應依證據認定之，無證據不得認定犯罪事實」
    ，刑事訴訟法第154 條第2 項定有明文。
三、訊據被告己○○固坦承自75年間起，經告訴人甲○○之同意
    ，入住登記為告訴人甲○○所有之上開房屋迄今（按被告於
    96年12月間已搬離上開房屋，惟迄今仍未交還上開房屋予告
    訴人甲○○），並於97年3 月14日接獲告訴人甲○○要求被
    告搬離交還上開房屋之存證信函乙件，後於97年3 月19日上
    午11時許，在上開房屋大門上張貼「嚴禁任何人未經本人許
    可侵入」等語之字條，並於同日中午12時55分許，委請不知
    情之鎖匠逕將上開房屋大門之鎖匙全部換新（惟被告於97年
    3 月30日，在上開房屋前有交付乙支新鑰匙予其弟戊○○使
    用）等情屬實，惟堅決否認上開犯行，辯稱：當初為了照片
    生病的父親，所以大家一同出資買受上開房屋，其中貸款40
    萬元係由伊繳付，也有講好由伊使用上開房屋，但因上開房
    屋之代書係甲○○找的，未經講好，上開房屋就直接過戶到
    甲○○名下，且伊使用上開房屋期間，亦有花費裝潢其內房
    間，但現在因漏水嚴重，所以無法使用，伊並無無故受退去
    要求而仍滯留其內，亦無為自己不法所明意圖，而將上開房
    屋侵占入己等語。經查：
  (一)按「無故侵入他人住宅、建築物或附連圍繞土地或般艦者，
    處一年以下有期徒刑、拘役或三百元以下罰金。無故隱匿其
    內或受退去之要求而仍滯留者，亦同」、「意圖為自己或第
    三人不法之所有，而侵占自己持有他人之物者，處五年以下
    有期徒刑、拘役或科或併科一千元以下罰金。前項之未遂犯
    罰金」，刑法第306 條、第335 條定有明文，是刑法第306
    條第2 項及刑法第335 條第1 項之適用，應以行為人受退去
    之要求而仍「無故」滯留其內及行為人有「為自己或第三人
    不法所有之意圖」，而侵占自己持有他人之物，方屬該當，
    至為灼然。
  (二)被告自75年間起，經告訴人甲○○之同意，入住登記為告訴
    人甲○○所有之上開房屋迄今（按被告於96年12月間已搬離
    上開房屋，惟迄今仍未交還上開房屋予告訴人甲○○），並
    於97年3 月14日接獲告訴人甲○○要求被告搬離交還上開房
    屋之存證信函乙件，後於97年3 月19日上午11時許，在上開
    房屋大門上張貼「嚴禁任何人未經本人許可侵入」等語之字
    條，並於同日中午12時55分許，委請不知情之鎖匠逕將上開
    房屋大門之鎖匙全部換新（惟被告於97年3 月30日，在上開
    房屋前有交付乙支新鑰匙予其弟戊○○使用）等情，業據被
    告於本院審理時坦承屬實，核與告訴人甲○○此部分指訴之
    情節及證人丁○○、戊○○2 人於本院審理時此部分證述之
    情節（見本院卷98年3 月31日審判筆錄），均相符合，復有
    上開房屋及其座落土地之所有權狀影本、告訴人甲○○所寄
    上開存證信函、被告於上開時地所張貼上開字條各乙份及上
    開房屋外樓梯間監視器翻拍照片10張，在卷可稽，雖堪認定
    。
  (三)惟上開房屋於75年間購入後，雖係登記為告訴人甲○○名下
    所有，而堪認定，惟上開房屋自是時起，即經告訴人甲○○
    之同意，交由被告等人居住而無償使用，告訴人甲○○從未
    居住、使用過上開房屋等情，業據被告於本院審理時供述明
    確，核與證人即告訴人甲○○於本院審理時證稱：「（永和
    市○○街35號4 樓的房子是何人出資購買的？）我」、「（
    妳有與妳先生住過智光街的房子嗎？）沒有。我們是住在智
    光街房子後面的民治街72巷7 號4 樓。被告和我公婆、小叔
    他們原本住在泰山，我跟我先生辦好手續代書把鑰匙交給我
    之後，我就跟我先生騎機車到泰山把鑰匙交給我婆婆，讓她
    們準備搬家過來」、「（除此之外，妳有無拿過智光街房子
    的鑰匙？）沒有。都交給我婆婆了」等語（見本院卷98 年1
    月20日審判筆錄）及證人丙○○於本院審理時證稱：「（上
    開房屋登記於何人名下？）甲○○」、「（依照你剛剛所述
    ，上開房屋有被告及你母親住在裡面，為何被告要住在甲○○買的房子裡面？）當初買這棟房子是因為我父母親，我父
    親當時中風需要到永和復建看診，所以才買那棟房子，原先
    我父母親住在泰山。被告當時從國外回來，我母親跟我商量
    說被告帶一個小孩沒有地方住，所以才讓她住」等語（見本
    院卷98年1 月20日審判筆錄），均相符合，足認上開房屋雖
    係登記為告訴人甲○○名下所有，惟自是時起已經所有權人
    即告訴人甲○○之同意，交由被告等人無償使用，則被告自
    是時起之占有、使用上開房屋，揆諸上述，自屬民法第464
    條之「使用借貸」關係，屬有權占有、使用上開房屋，而非
    屬「無故」，至為顯然。是被告自始既屬有權占有、使用上
    開房屋之人，且告訴人甲○○等人亦從未居住、使用過上開
    房屋，則告訴人甲○○自無要求有權占有、使用上開房屋之
    被告其人退去之可能，縱令告訴人甲○○於97年3 月14日曾
    以存證信函要求被告遷讓返還上開房屋屬實，然在被告依其
    要求遷讓返還上開房屋予告訴人甲○○之前，應屬告訴人甲○○與被告2 人間就上開房屋有關使用借貸之民事糾葛，不
    得逕認被告已該當「無故受退去之要求而仍滯留其內」之犯
    行，至為灼然。
  (四)又被告於96年12月間，因上開房屋老舊漏水問題，而搬離上
    開房屋，惟仍有些家具留在屋內，並於97年3 月19日上午11
    時許，在上開房屋之大門上張貼「嚴禁任何人未經本人許可
    侵入」等語之紙條乙張，再於同日中午12時55分許，委請不
    知情之鎖匠逕將上開房屋大門之鎖匙全部換新（惟被告於97
    年3 月30日，在上開房屋前有交付乙支新鑰匙予其弟戊○○
    使用）等情，業據被告於本院審理時供稱：「.... ，現 在
    系爭房屋因漏水嚴重，無法居住，所以空在那裡，但我及戊○○有一些家具仍在系爭房屋內。.... ， 我後來在97 年3
    月19日上午11時許有貼壹張寫有如起訴書所載的字條，也有
    寫上我的手機門號，同一天中午也請鎖匠把系爭房屋的大門
    門鎖換掉」等語（見本院卷97年9 月30日準備程序筆錄）綦
    詳，核與證人丁○○於本院審理時證稱：「（97年3 月30日
    被告是否有在智光街35號4 樓，當著你的面把該房子的鑰匙
    交給戊○○？）那是我弟弟戊○○跟她要的，他跟被告說妳
    把鑰匙換了，我就沒鑰匙進不去，我裡面的東西就沒有辦法
    搬，被告就在那個地方把鑰匙給他，但是詳細日期我不記得
    了。當時我及我大姐楊宗榕都在場，那天我們四個人都在智
    光街35號4 樓那裡，因為戊○○說要搬東西，我姊姊楊宗榕
    要我過去，我就過去了，我平常每個禮拜的禮拜天都會過去
    」、「（你的意思是如果有人要進去屋子裡面的話，直接跟
    戊○○拿鑰匙就可以進去了？）在被告換鎖之前我們每個人
    都有一把鑰匙，隨時都可以去。但是被告換鎖之後我們就沒
    有鑰匙，只有被告跟戊○○才有鑰匙，如果我們要進去的話
    ，要跟戊○○拿鑰匙」等語（見本院卷98年3 月31日審判筆
    錄）及證人戊○○於本院審理時證稱：「（在97年3 月30日
    那天，被告是否有跟你、丁○○、楊宗榕在智光街就房子新
    換鑰匙的事情談論？）我有些東西還在那邊，那時我進不去
    ，我才發現鑰匙被換掉了，我就打電話找被告，她就來了，
    給我一支新鑰匙，她給我鑰匙的時候我大姐也在，我不確定
    二姐是否有在，因為大姐就住在旁邊，可能是我有打電話給
    大姐，大姐就過來」、「（當時被告給你的鑰匙你現在是否
    還有保留？）之後過了二個月，因為我大姐住在旁邊比較方
    便，我就把鑰匙交給我大姐，大姐是到我住的中和景平路來
    跟我拿的」、「（是否你、你二姐及大哥要進去系爭房子，
    就向你大姐拿鑰匙就可以進去了？）我把鑰匙拿給我大姐之
    後，這件事情我就不管了。我要進去就找我大姐拿鑰匙就好
    了」等語（見本院卷98年3 月31日審判筆錄），均相符合，
    復有上開字條乙份及上開房屋外樓梯間監視器翻拍照片10張
    可憑，足堪認定。
  (五)再按「借用人應依約定方法，使用借用物。無約定方法者，
    應以依借用物之性質而定之方法使用之」，民法第467 條第
    1 項亦有明文，茲被告雖已於96年12月間，因上開房屋老舊
    漏水問題，而搬離上開房屋，惟仍有些家具留在屋內，足證
    被告於96年12月間，並無遷讓返還上開房屋予告訴人甲○○
    之意思，上開房屋自仍屬被告繼續占有、使用之下，則被告
    自有依上開規定占有、使用上開房屋之權限，至為顯然。因
    上開房屋於97年3 月19日當時，已屬其內尚有部分家具，惟
    實際上無人居住、使用之老舊空宅，被告為保全上開房屋及
    其內家具之安全，而先後在上開房屋之大門上張貼「嚴禁任
    何人未經本人許可侵入」等語之字條，並於同日中午12時55
    分許，委請不知情之鎖匠逕將上開房屋大門之鎖匙全部換新
    （惟被告於97年3 月30日，在上開房屋前有交付乙支新鑰匙
    予其弟戊○○使用）等之作為，不僅衡與一般空屋占有使用
    人之常見作為一致，亦尚未明顯逾越上開民法第467 條第1
    項之規定，至為灼然，且按我國民法就不動產所有權係採登
    記公告主義（按被告就上開房屋之所有權登記，另有異議，
    惟與本件無涉），即上開房屋之所有權係登記在告訴人甲○○名下，此有上開房屋及其座落土地之所有權狀影本乙份可
    佐，則被告迄今未能遷讓返還上開房屋予告訴人甲○○乙情
    ，不僅不足影響告訴人甲○○對上開房屋之所有權，更遑論
    被告先後在上開房屋之大門上張貼「嚴禁任何人未經本人許
    可侵入」等語之字條，並於同日中午12時55分許，委請不知
    情之鎖匠逕將上開房屋大門之鎖匙全部換新之作為，且被告
    於97年3 月30日，在上開房屋前曾交付乙支新鑰匙予其弟戊○○使用，而證人丁○○於本院審理時亦證稱被告換鎖匙後
    並無禁止他及其他人進入上開房屋內等語（見本院卷98年3
    月31日審判筆錄）明確，足證被告應無易持有上開房屋為其
    個人所有，而將上開房屋侵占入己，至為灼然。
  (六)此外，復查無其他任何積極事證，足資證明被告確有公訴人
    所指上開犯行，自屬不能證明被告上開犯罪，應依刑事訴訟
    法第301 條第1 項之規定，諭知被告無罪之判決。
據上論斷，應依刑事訴訟法第301 條第1 項，判決如主文。
本件經檢察官黃筵銘到庭執行職務。
中    華    民    國    98    年    4     月    24    日
                  刑事第七庭  審判長法  官  戴嘉清
                                    法  官  陳信旗
                                    法  官  林晏鵬
以上正本證明與原本無異
如不服本判決應於送達後10日內向本院提出上訴狀
                                    書記官  朱烈稽
中    華    民    國    98    年    4     月    24    日


司法院資訊處製作；財團法人民間司法改革基金會備份。
